---
title: "R Clase 2: Introducción a dplyr"
author: "Cristian Urbano"
date: "8/22/2022"
output:
  html_document:
    toc: true
    toc_float: true
    toc_collapsed: true
    toc_depth: 3
    number_sections: true
---

```{r setup, include=FALSE}
knitr::opts_chunk$set(echo = TRUE, warning=FALSE)

options(max.print = 400)
```

# Datos

Usemos los datos de gapminder para aplicar las funciones de dplyr. Empezamos por instalar el paquete

```{r ,eval=FALSE}
install.packages('gapminder') #Recuerde que esto solo se hace una vez
```

Cargamos la librería
```{r }
library(gapminder)
```

y por último cargamos los datos

```{r }
data('gapminder')
gapminder

```

## Inspección

Para inspeccionar los datos podemos usar el paquete inspectdf

```{r ,eval=FALSE}
install.packages('inspectdf') #Recuerde que esto solo se hace una vez
```

Cargamos la librería a nuestro espacio de trabajo

```{r }
library(inspectdf)
```

inspectdf tiene 3 funciones útiles para darse una idea de los datos que contiene un data frame: inspect_na(), inspect_cat() e inspect_num().

inspect_na() permite ver si hay datos faltantes en el data frame

```{r }
inspect_na(gapminder)
```
No hay datos faltantes en esta base. Excelente!

Ahora usemos inspect_cat() para hacer una descriptiva rápida de las variables categóricas

```{r }
inspect_cat(gapminder)
```

Solo encontró 2 variables categóricas (en este punto es bueno revisar si la función está clasificando bien las variables). Podemos ver que el data frame contiene 5 continentes y 142 países.

inspect_num() permite hacer una descriptiva rápida de las variables numéricas.

```{r }
inspect_num(gapminder)
```

La función encontró 4 variables numéricas. Aprenderemos a interpretar estos datos luego.

Para nuestro caso, sería bueno saber cuantos años hay en la base de datos. El año, si bien es un número, se trata de una fecha y se le puede sacar más información si la tratamos como categórica.

```{r }
gapminder$year <- as.character(gapminder$year) #convertimos el año a categórica

inspect_cat(gapminder)
```

De esta manera, podemos saber que gapminder contiene 3 indicadores de nivel de vida para 142 países en 12 años.

Si queremos adentrarnos más en lso datos, debemos asignar el resultado de la función a un objeto.

```{r }
var_categoricas <- inspect_cat(gapminder)
```

Y ahora podemos acceder a las tablas de frecuencias que la función crea en la variable levels

```{r }
var_categoricas$levels[1] #Para el continente
```

Inspeccione el resto.

# Introducción a dplyr

## Instalación

Usamos install.packages() para instalar dplyr

```{r ,eval=FALSE}

install.packages('dplyr') #Recuerde que esto solo se hace una vez

```

Cargamos la librería a nuestro espacio de trabajo

```{r }
library(dplyr)
```

## Operador pipe

dplyr nos permite usar el operador pipe %>% (Ctrl + Shift + M). El operador pipe encadena funciones.

```{r }
65 %>% 
  sqrt() %>% 
  log() %>% 
  round(digits = 2)
```

Es mucho más conveniente que usar la sintaxis tradicional de R. Además, facilita la lectura del código.

```{r }
#Sintaxis tradicional de R
round(log(sqrt(65)),2)
```

Ahora bien, es importante conocer ambas. Hay algunos paquetes que no soportan el uso del pipe.

## Operaciones con filas

### filter()

filter() sirve para filtrar las observaciones del data frame que cumplan la condición escrita. Por ejemplo, si queremos dejar solamente a Colombia, debemos usar el operador de comparación ==

```{r }
filter(gapminder, country=='Colombia')
```

La comparación de igualdad irá fila por fila chequeando si la variable country es igual a Colombia. Si es cierto pondrá TRUE, si no es cierto pondrá FALSE.

```{r }
gapminder$country=='Colombia'
```

filter() deja solo las observaciones para las cuales el resultado es TRUE.

Si queremos dejar 2 países, podemos usar el 'o lógico' |

```{r }
filter(gapminder, 
       country=='Colombia' | country=='Argentina')
```

De nuevo la condición irá chequeando para cada fila si la variable country es igual a Colombia o a Argentina, y devuelve TRUE o FALSE.

Para lograr este mismo resultado podríamos usar el operador %in%. Este chequea para cada fila si la variable contiene alguna de los países que estan en el vector.

```{r }
filter(gapminder, 
       country %in% c('Colombia', 'Argentina'))
```

Lo bueno de esta forma de escribirlo es que no hay que repetir la variable cada vez que queramos incluir un nuevo país.

```{r }
filter(gapminder, 
       country %in% c('Colombia', 'Argentina', 'Chile'))
```

Finalmente, podemos usar el operador pipe para encadenar varios filtros. Por ejemplo, si me quiero quedar con esos 3 países y solo con el año 2007

```{r }
gapminder %>% 
  filter(country %in% c('Colombia', 'Argentina', 'Chile')) %>% 
  filter(year=='2007')
```

#### Actividad

Ahora hágalo usted. Filtre los países del continente europeo para los años mayores a 1990.

### group_by()

Esta función nos permite crear grupos homogeneos en una variable como característica del data frame. No cambia el contenido del data frame.

```{r }
gapminder %>% 
  group_by(continent)
```
Observe que no hubo cambios al data frame como tal. Lo único adicional es que sale es groups: continent[5]. Esto nos indica que la operación fue exitosa y creó 5 grupos con la variable continente.

Es posible añadir más variables para agrupar.

```{r }
gapminder %>% 
  group_by(continent, year)
```
En estos casos, trata cada combinación de contiente y año como un grupo separado.

Estos grupos nos servirán para hacer operaciones con otras funciones.

### summarise()

Esta función permite crear nuevas variables con operaciones sobre las ya existentes. Como dice su nombre traducido, resume los datos, es decir que va a cambiar nuestro data frame de tamaño y nos devuelve solo las variables que creemos.

```{r }
gapminder %>% 
  summarise(media_lifeExp = mean(lifeExp))
```

Lo interesante de summarise() es que tiene en cuenta los grupos creados por group_by(). Creemos grupos por contiente

```{r }
gapminder %>% 
  group_by(continent) %>% 
  summarise(media_lifeExp = mean(lifeExp))
```
En este caso, resume al nivel de grupo. Esto es conveniente para calcular todo tipo de estadísticas descriptivas para cada grupo.

```{r }
gapminder %>% 
  group_by(continent) %>% 
  summarise(media_lifeExp = mean(lifeExp),
            sd_lifeExp = sd(lifeExp),
            media_gdp = mean(gdpPercap))

```

### Actividad

Cuente la cantidad de países (observaciones) por continente para el año 2007. Pista: n() es una función que cuenta el número de filas.

## Operaciones con columnas

### select()

Permite seleccionar (dejar) solamente las variables indicadas. Se pueden indicar tantas como se quiera

```{r }
gapminder %>% 
  select(country,year,lifeExp)

```

Para ver los nombres de las variables del data frame conviene mirar colnames()

```{r }
colnames(gapminder)
```

Además, select() permite usar 'selection helpers' o asistentes de selección. Algunos son:

* everything(): Selecciona todas las variables

* last_col(): Selecciona la última variable

* starts_with(): Selecciona las variables que empiecen con el character indicado

* ends_with(): Selecciona las variables que terminen con el character indicado

* contains(): Selecciona las variables que contienen el character indicado

Son útiles cuando hay bases de datos que guardan alguna información como columnas. Por ejemplo, si gapminder estuviera así

```{r , include =FALSE}
library(tidyr)
gapminder2 <- pivot_longer(gapminder, cols = c('lifeExp','gdpPercap','pop'))
gapminder2 <- pivot_wider(gapminder2, id_cols = c('continent','country'), 
                          names_from = c('name','year'), values_from = 'value')

```

```{r }
gapminder2
```

Podríamos seleccionar solo la expectativa de vida usando starts_with('lifeExp')

```{r }
gapminder %>% 
  select(continent,country,starts_with('lifeExp'))
```

### mutate()

Permite crear nuevas variables. No modifica el tamaño del data frame.

Estas nuevas variables pueden ser introducir al data frame una columna solo con un character.

```{r }
gapminder %>% 
  mutate(nueva_var = 'País')
```

O hacer un cálculo sobre variables ya existentes

```{r }
gapminder %>% 
  mutate(gdp = gdpPercap*pop)
```

### Actividad

A partir de la tabla que generó en la actividad anterior, genere una nueva variable con el porcentaje que representa cada continente del total. Pista: use sum() para tener el total.









