---
title: "R Clase 1: Introducción"
author: "Cristian Urbano"
date: "8/22/2022"
output:
  html_document:
    toc: true
    toc_float: true
    toc_collapsed: true
    toc_depth: 3
    number_sections: true
---

```{r setup, include=FALSE}
knitr::opts_chunk$set(echo = TRUE, warning=FALSE)
```

```{r , inlcude=FALSE, echo=FALSE}

#install.packages('dplyr')
#install.packages(c('ggplot2','readxl'))

```

# Introducción a R

## Asignación
Se usa el símbolo <- para asignar contenido a un objeto. 

```{r }
#Asignación de objetos
x <- 4
x


y <- 5
y

```

Los nombres de los objetos distinguen entre mayúsculas y minúsculas. Si intentamos traer X (mayúscula) no sabe a que nos referimos.
```{r }
try(X)
```

## Clase
```{r }
#Función para mirar la clase de un objeto
class(x)
```

## Operaciones aritméticas
```{r }
x + y
x - y
x*y
x/y

```

## Operadores de comparación
```{r }
#Operadores de comparación
x > y
x >= y
x == y
x != y

```

## Conversiones entre tipos de objetos
```{r }
#Convertir un numeric a character
x_s <- as.character(x)
class(x_s) #Note que cambia la clase del objeto

```
## Objetos tipo character

Se especifican con '' o ""

```{r }
x2 <- 'a'
class(x2)

x3 <- "a"
class(x3)
```

## Objetos tipo logical

```{r }
#Objetos tipo logical
a <- TRUE
b <- FALSE

#Operadores lógicos
a & b
a | b

```

Para usarlos es útil conocer los resultados de las tablas de verdad

```{r }
#Tablas de verdad (las usaremos más delante para filtrar)
TRUE & TRUE
TRUE & FALSE
FALSE & TRUE
FALSE & FALSE

TRUE | TRUE
TRUE | FALSE
FALSE | TRUE
FALSE | FALSE

```

## Vectores

```{r }
#Objetos tipo vector
vector_1 <- c(10,20,30,40)
vector_1
vector_1[1] #Se puede acceder cada elemento del vector usando []

```

```{r }
#Los vectores también pueden contener characters
niveles <- c('Muy satisfecho','Satisfecho',
  'Insatisfecho','Muy insatisfecho')
niveles[4]

```

### Funciones que crean vectores

```{r }
#Hay funciones que crean vectores
#Se puede consultar la ayuda de la función con F1 (Fn+F1 en algunas laptops)
vector_2 <- seq(from = 1, to = 100, by = 5) 
seq(1, 100, 5) #Se puede omitir especificar los argumentos si se sigue el orden (Mire la ayuda)

```

```{r }
#El operador : hace una secuencia con pasos de 1
1:20
seq(1,20,1) #Equivalente al anterior

```

```{r }
#Función rep() sirve para repetir varias veces un vector, consulte la ayuda
vector_3 <- rep(1:5,5)
vector_3

#Función length devuelve el largo del vector, es decir cuantas posiciones tiene
length(vector_3)


```

## Instalación de paquetes

Los paquetes son conjuntos de funciones que son desarrollados por la comunidad de R.

```{r }
#Esta función nos deja ver los que ya tenemos instalados. Acá quiero ver los 10 primeros
installed.packages()[1:10]
```

```{r ,eval=FALSE}
#Esta función nos deja instalar paquetes
install.packages('dplyr') #Se puede poner uno
install.packages(c('ggplot2','readxl')) #O varios

```

install.packages() copia los archivos a nuestro computador, pero para cargarlos a nuestro ambiente de trabajo debemos usar library()

```{r , eval=FALSE}
library(dplyr)
```

La instalación se hace una sola vez, pero la librería se debe cargar cada vez que iniciemos R

## Working directory

El working directory es la carpeta en la que estamos trabajando. Allí R busca los archivos para leer y guarda nuestro trabajo. Debe traer la dirección completa de su barra de direcciones. En Windows recuerde cambiar los '\\' por '/'

```{r }
#setwd() permite definir el directorio
setwd('C:/Users/cristian.urbano/OneDrive - Accenture/Icesi/Clase estadistica/Ejercicios/01 Introduccion')

#getwd() nos muestra cual tenemos definido
getwd()

```

# Carga de archivos

Revise la ayuda de read.table() con F1 o con la función help()

```{r ,eval=FALSE}
help(read.table)
```

La copio aquí acortada

```{r ,eval=FALSE}
Description
Reads a file in table format and creates a data frame from it, with cases corresponding to lines and variables to fields in the file.

Usage
read.table(file, header = FALSE, sep = "", quote = "\"'",
           dec = ".", numerals = c("allow.loss", "warn.loss", "no.loss"),
           row.names, col.names, as.is = !stringsAsFactors,
           na.strings = "NA", colClasses = NA, nrows = -1,
           skip = 0, check.names = TRUE, fill = !blank.lines.skip,
           strip.white = FALSE, blank.lines.skip = TRUE,
           comment.char = "#",
           allowEscapes = FALSE, flush = FALSE,
           stringsAsFactors = FALSE,
           fileEncoding = "", encoding = "unknown", text, skipNul = FALSE)

read.csv(file, header = TRUE, sep = ",", quote = "\"",
         dec = ".", fill = TRUE, comment.char = "", ...)

read.csv2(file, header = TRUE, sep = ";", quote = "\"",
          dec = ",", fill = TRUE, comment.char = "", ...)

Arguments

file	
the name of the file which the data are to be read from.

header	
a logical value indicating whether the file contains the names of the variables as its first line.

sep	
the field separator character. Values on each line of the file are separated by this character.
```

De allí podemos saber que 'header' le dice a R si el archivo tiene nombres de variables en la primera fila y 'sep' le indica a R cual es el separador de los datos. Leamos NetflixOriginals.csv.

```{r }
#Forma correcta
datos_nf <- read.table('NetflixOriginals.csv', header= TRUE, sep= ',')
head(datos_nf,5)

datos_nf_2 <- read.csv('NetflixOriginals.csv')
head(datos_nf_2,5)

```

Observe que ambas son equivalentes. Esto sucede porque read.csv() no es más que read.table() con distintas opciones predeterminadas

¿Que pasa si leemos mal el archivo?

```{r }
#Forma incorrecta. Observe que las variables salen todas en una columna
datos_mal <- read.csv2('NetflixOriginals.csv')
head(datos_mal,5)
```

Ahora miremos la clase de los datos

```{r }
class(datos_nf)
```

Es un data.frame. Recuerde que un data frame está compuesto de vectores. Podemos acceder a cada variable usando el símbolo $

```{r }
datos_nf$Title[1:5] #Los corchetes son para acceder solo algunas de las observaciones
datos_nf$Genre[1:5]
```

Esto nos permite ejecutar funciones solo sobre una columna. Por ejemplo podemos sacar la media de la duración del filme

```{r }
mean(datos_nf$Runtime)
```
O sacar las frecuencias de una variable categórica
```{r }
table(datos_nf$Language)
```

## Lectura de archivos Excel

Usamos la función read_excel() del paquete readxl.

```{r }
#Carga en Excel

library(readxl) #Librería que nos permite usar la función read_excel()

datos_nf_xl <- read_excel('NetflixOriginals.xlsx', sheet = 1)
head(datos_nf_xl,5)

```


## Guardado de objetos

save() permite guardar objetos de R. Puede ser uno o varios. Cuando queramos volver a traerlos usamos load()

```{r }
#Guardar objetos
save(datos_nf_xl, file='data_netflix.RData')

#Cargar objetos
load('data_netflix.RData')

```
